【裁判字號】    89,整,1
【裁判日期】    900207
【裁判案由】    
【裁判全文】
臺灣彰化地方法院民事裁定                              八十九年度整字第一號
    聲  請  人  順東工業股份有限公司
    法定代理人  乙○○
    聲  請  人  順東工業股份有限公司董事會
    法定代理人  乙○○
    代  理  人  潘正雄律師
                高思大律師
                李郁芬律師
右聲請人聲請公司重整事件，本院裁定如左：
    主      文
順東工業股份有限公司准予重整。
選派乙○○  (現任順東工業股份有限公司董事長)、丙○○ (現任同上公司董事兼財
務經理)、甲○○ (現任同上公司股東兼管理部經理)為重整人。
選任黃鴻隆 (誠品聯合會計師事務所會計師)及彰化商業銀行員林分行  (主債權銀行
)為重整監督人。
債權及股東權申報期間及場所：自即日起至民國九十年三月八日止，在彰化縣彰化市
○○路四三號五樓 (由重整監督人黃鴻隆會計師受理申報事宜)。
申報債權及股東權之審查期日及場所：民國九十年三月十五日上午十時在本院 (彰化
縣員林鎮○○路○段二四０號)後棟大樓五樓會議室。
第一次關係人會議期日及場所：民國九十年三月二十日上午十時在彰化縣永靖鄉○○
村○○路○段八七號即順東工業股份有限公司會議室。
聲請人順東工業股份有限公司董事會之聲請駁回。
聲請程序費用由順東工業股份有限公司負擔。
    理      由
一、本件聲請意旨略以：
  (一)聲請人公司即順東工業股份有限公司  (下稱順東公司)為公開發行股票公司，
      屬國內傳統產業主要產品為各種自行車內外胎，工業用內外胎、機車、堆高機
      、剪草機、小賽車等內外胎、各種硬胎、實心胎及其他各種輪胎之內、外胎之
      製造、加工暨再生膠、防水膠布等之加工、買賣、進出口貿易等，為國內自主
      各種輪胎之內、外胎專業製造廠，民國(下同)八十四、八十五年間均曾名列我
      國前一千大製造業廠商，公司業務興盛時，員工人數即有四百七十人，擁有眾
      多技術專家、研發人員及工廠熟工，往來協力廠商達一百二十餘家，為因應市
      場需求及公司成長之需要，公司不斷投資增加生產設備，擴展廠區為永靖廠、
      員林廠、永二廠、祐興廠，市場分佈國內外，銷售地區已遍及歐、美、中南美
      、澳洲、非洲及東南亞、中東各國。近年來國際市場競爭日趨激烈，公司為因
      應此一形勢，在美國成立分公司、設立發貨倉庫，加強售後服務，並建立海外
      生產據點，目前在大陸廣東省東莞市設有東莞廠，生產自行車內外胎、工業車
      內外胎、機車內外胎。僅以往五年間，公司營業總額即達新台幣(下同)三十三
      億一千餘萬元，平均每年營業額亦達六億餘元，公司並為加強品質管理及提高
      品質，不斷增加檢驗及測試設備，期間已連續獲得國家正字標記(ＣＮＳ)、國
      家品質保證認證(ＩＳＯ─九００二)、美國ＤＯＴ認證( 美國交通部對於高速
      車輪胎品質之驗證，銷售美國之高速車輪胎，均需通過此驗證) 、英國Ｅ認證
      ( 係英國車輛驗證局高速車輛輪胎品質之驗證，銷售歐洲之高速車輪胎均需通
      過過此驗證) 等國內外品質保證認證。
  (二)本公司創立於七十三年二月，初期資本額為二百萬元，迄八十八年間已擴展為
      實收資本額三億一千二百七十萬元之公開發行股票公司，股東人數目前為二百
      九十六人，員工現有約四百七十人，往來協力廠商約一百二十餘家，嗣因多項
      因素交互影響致生財務危機，分述如下：
  １、近年來產品價格競爭激烈，獲利空間遭受緊縮：本公司屬國內傳統產業，所生
      產之自行車內外胎、工業車內外胎屬勞力及資本密集之產品，同業間如未惡性
      價格競爭，則利潤均可維持營運，本公司雖曾堅持根留台灣，但自十幾年前，
      同業間大量外移國外人工低廉地區大規模設廠生產，致近三、四年來市場供需
      失調，售價及獲利情形節節下降，整體自行車輪胎之售價，八十八年較八十七
      年下降二十％以上，使國內之自行車輪胎生產工廠，若無尋求其他低廉人力成
      本之生產，獲利空間至為緊縮，侵蝕公司財務基礎。
  ２、海外設廠計劃欠妥，風險未能適度控管，造成資金嚴重積壓，危及財務基礎：
      公司為因應同業激烈競爭，尋求低廉人力俾降低生產成本，乃於八十七年間經
      過政府核准轉投資海外子公司轉赴大陸東莞設廠，雖在八十八年六月已正式投
      產，惟公司首次在海外投資設廠，經驗不足，除原先投資計劃未盡慎密週詳切
      實外，更因不熟悉大陸當地相關法令︵如關稅等︶，交易習慣與文化差異，以
      致在人員、生產管理及原、物料、產品之進出口等各項產銷管理制度未能適時
      調整配合，造成生產不順暢，進出口報關延誤，更由於大陸當地之政策經常更
      易，嚴重影響生產，如橡膠業之大宗原物料，天然膠及人造膠大陸方面管制進
      口，使原料取得困難，不得已須由台灣先行將原料混合，製成半成品轉銷至大
      陸投產，造成生產製程延長，必須準備大量庫存而積壓資金，且原料之品質更
      因初期配合調整未盡妥適而耗費大量材料，不良率大增，增加營運成本，歷經
      半年調整與訓練，在外胎生產之不良率始由二十四．六九％降至八．四％，內
      胎生產之不良率始由十六．一八％降低至六．八％，生產品質與效率均已大幅
      提昇，惟其間均需由本公司在生產原物料、設備、資金、人才等各方面予以大
      量支援，累計至八十九年三月止本公司對子公司投注金額為：資金投入七千零
      七十萬六千元、設備五千七百十四萬八千元，原物料七千七百八十三萬一千元
      ，合計投入金額約二億零五百六十八萬二千元，遠超過當初之投資預期，然而
      此等投資效益目前尚未能及時回收，導致公司資金嚴重積壓，並使公司發生虧
      損，負債比大幅攀升，又遭逢八十八年間產品市場價格競爭激烈，獲利空間壓
      縮，使公司營運資金出現缺口，危及財務基礎，肇致公司財務危機之主因。
  ３、公司產品規劃更易，生產延誤，導致營業額下降，損及財務基礎：公司由於轉
      投資大陸設廠，基於產品生產效益規劃，將原先台灣母廠生產自行車胎之生產
      線拆除，改運至大陸生產，但大陸東莞廠生產發生延誤，且新開發產品未能及
      時量產增加營收，使公司營業額逐年下降，由八十六年之七億四千一百七十九
      萬六千元降至八十七年之六億六千零十八萬元，八十八年則降至六億零六百五
      十八萬九千元，由於營收下降導致公司營運資金更形短絀，致生財務危機。
  ４、投入研發新產品，未能及時產生投資效益，影響營運資金：公司最近二年來積
      極投入技術層次較高之輕型卡車胎，賽車胎之研發、生產，並增購新穎之機器
      設備，投資金額亦達二千五百萬元，此類產品由於尚處於研發階段未能及時量
      產，創造盈收，致使營運資金益形短絀，影響財務基礎。
  ５、整體經濟環境不景氣，銀行授信轉趨保守，危及週轉資金之取得與調度：近一
      、二年亞洲金融風暴波及我國，整體經濟環境常處於不景氣狀況，傳統各行各
      業均處於慘淡經營苦撐待機之局面，各銀行對於傳統產業之授信益趨保守，公
      司由於轉投資大陸設廠效益尚未顯現，資金嚴重積壓，導致負債比大幅昇高，
      且近二年營業額下降，遂使銀行緊縮銀根，如花旗銀行即將授信額由七十五萬
      美金降至五十萬元，猶如雪上加霜，使公司營運週轉資金益形短絀，財務困難
      更加惡化，雖經公司上下再三努力終因資金不足而陷於支付不能，迨八十九年
      四月二十五日本公司支票存款帳戶因存款不足而退票，亦無力支付銀行貸款本
      息，往來金融業者亦紛採催告及保全措施，各債權人均要求公司清償貸款，不
      同意續借，甚至未到期之貸款亦要求提前清償，公司因資金短絀而陷於支付不
      能，根本無力一次償還各項貸款，致生財務危機，陷於可能停業之狀態。
    基於上述各項原因交互影響，導致八十八年之營收首次發生虧損，使公司財務產
    生危機，資金調度日趨困難，幾無週轉金可資調用，更因忙於調度資金，反使業
    務未能全力擴展，產生惡性循環，財務困難情形更加惡化，無法償還上開各項貸
    款及利息、費用，各債權機構對於本公司申請展延貸款要求亦未能核准，進而催
    討公司償還貸款本息或採取債權保全措施，致使公司營運無法順利運轉，幾將肇
    致停業狀態，公司雖力圖採取各項措施以求恢復正常營運，惟已元氣大傷，財務
    陷於艱難之困境，而有全面停工、停業之虞。由於資金不足，已停止支付銀行貸
    款本息，若任憑繼續惡化，員工薪資亦將難以如期支付，財務狀況陷於相當艱難
    地步，倘一旦全面停止、無法營運，則後果不堪設想，影響所及不但債權人及股
    東權益不保，員工面臨失業，相關往來協力廠商亦必受波及，我國傳統自主產業
    發展亦將受挫，整體國家、社會、經濟之負面影響，亦不言可喻，在如此情況下
    ，非藉由公司重整程序以免破產並圖重建再生外，實已無其他途徑可循。公司之
    情況，已完全符合裁定公司重整之要件，爰依公司法第二百八十二條規定於八十
    九年五月八日召開董事會，現有董事五名全體出席會議，經出席董事全體一致決
    議通過依董事會決議聲請公司重整，期使公司不致因資金短絀所生財務危機陷於
    全面停業，整個企業崩潰，乃於董事會決議通過同意即向鈞院聲請重整，爰依公
    司法第二百八十二條第一項第一款、第二項規定，聲請鈞院裁定准予重整，俾使
    公司有重建再生之機會，以免破產或停業，而能確保股東與債權人、員工之權益
    ，兼顧整體社會及經濟利益。
  (三)提出順東工業股份有限公司董事會議事錄一件、順東工業股份有限公司變更登
    記事項卡影本一件、公司執照影本一件、工廠登記證影本二件、營利事業登記證
    影本一件、財政部證券暨期貨管理委員會八十七年六月十日  (87)台財證第四八
    六七一號函影本一件、順東工業股份有限公司公開說明書節錄影本一件、天下雜
    誌八十六年六月五日出版一九六頁節錄影本一件、經濟部標準檢驗局正字標記證
    書影本一件、經濟部商品檢驗局國際標準品質保證制度認可登錄證明書影本一件
    、美國ＤＯＴ認證影本一件、英國Ｅ  認證影本一件、支票及退票理由單影本各
    五件、債權人催告信函影本三件、公司概況說明一件、公司章程影本一件、概算
    資產負債表一件、概算之損益表一件、最近五年簡明資產負債表及損益表一件、
    公司資產目錄一件、公司簡介一件、股東名冊一件、資金預計表一件、產品類別
    毛利分析表、大陸東莞廠資產負債表一件、損益表一件、預計損益表一件及照片
    三十幀。
二、按公司法第二百八十二條規定：﹁公開發行股票或公司債之公司，因財務困難，
    暫停營業或有停業之虞者，法院得依左列關係人之一之聲請，裁定准予重整．．
    ．．﹂。查公司重整之立法意旨，乃目前公司組織已成為企業之中堅，而股份有
    限公司更是大規模企業組織之典型，在經濟結構中擔任相當重要之任務，經營上
    更屬集中鉅大資金及分擔危險之企業型態，而其資本結構、產銷秩序、服務與就
    業之貢獻，以及各業間之配合，皆關係到投資之大眾與社會總體之利益，此等公
    司，若因一時財務困難，暫停營業或有停業之虞者，如不積極設法挽救，任其倒
    閉，造成公司解體、生產停頓、員工失業，其損失自非僅屬利害關係人本身而已
    ，整個社會及國民經濟均將蒙受不利之影響，因此公司重整之目的即在於：(一)
    維持有經營價值之現有工商企業，使其重整再生，以發揮財產之效能，促進產業
    之發達。(二)健全個別經濟單位及維護社會整體安全。(三)保護債權人及投資大
    眾之利益。從而聲請重整公司之營業狀況，如依合理財務費用負擔標準，尚具有
    經營價值，法院於徵詢中央主管機關、目的事業中央主管機關及證券管理機關意
    見，即得裁定准予重整，以使公司不致因一時發生財務困難，而陷於破產停業之
    境地，並得透過重整程序俾免於停業，進而藉重整而恢復正常營運重建再生。
三、本件聲請人聲請重整，經本院徵詢中央主管機關及目的事業中央主管機關經濟部
    、證券管理機關財政部證券暨期貨管理委員會之意見，並選任檢查人黃鴻隆會計
    師調查公司法第二百八十五條第一項所列關於順東公司之業務、財務狀況、資產
    估價及營業狀況等事項，分別函覆稱：
  (一)經濟部函覆稱：該公司現有員工二百二十三人，較聲請公司重整前減少二百五
      十六人，目前有永靖廠  (總廠)及永靖二廠二個廠區，原有自行車胎、機車胎
      及工業車輛用胎等生產設備，查訪時仍在運轉中；又該公司營運管理沿用原有
      組織體系，資金來源係利用應收帳款、庫存現金及庫存原料生產成品出售取得
      資金週轉，員工目前支薪正常；再該公司目前產品自行車外胎、滑板車胎、其
      他膠料、自行車內胎、機車內胎及工業車輛內胎，仍有獲利空間等語。
  (二)財政部證券暨期貨管理委員會函覆稱：該公司已依規定申報經會計師查核簽證
      之八十八年度財務報告及合併財務報告，惟會計師於財務報告出具保留意見表
      示該公司於八十九年四月二十五日因存款不足退票約六百七十萬元，即將到期
      之借款無法如期清償，且該公司八十八年度虧損一億二千一百九十五萬五千元
      ，同年底流動負債大於流動資產，上開事實可能影響公司之繼續經營。又依該
      公司在重整狀提及發生務危機之原因，發現該公司之產品毛利率八十七年度為
      百分之十五．六三，八十八年度雖下降至負百分之三．六二，惟產品毛利率下
      降為該產業之普遍情況，或為該公司經營不善之結果，仍須比較同業產品之毛
      利率資料，始能判斷；該公司轉投資ＢＶＩ子公司再轉投資大陸之資金在一億
      五千萬元以上，應是該公司資金積壓及營運不善之主要原因之一，且依該公司
      財務報表損益表資料觀之，營收下降而營業成本仍然上升，致毛利率下降才是
      損害該公司財務基礎之主要原因。從而該公司雖有意調整經營策略，剔除不具
      生產價值之產品，惟該公司營運週轉金已有不足，應有必要說明如獲准重整，
      相關產品生產及銷售之營運週轉資金來源及規劃；大陸廠營收增加是否有助於
      獲利轉虧為盈，應提供大陸廠目前營運之明細資料及憑證，佐證其預計財務及
      業務達成之可能性；另該公司預計營收逐年恢復成長，卻擬出租或出售部分廠
      房，並裁減員工人數，應說明其出售員林廠對該公司目前營收之影響數，及員
      工裁減後如何使營收恢復並逐年成長，且大幅裁減員工數目是否符合勞動法令
      及財務負擔等語。
  (三)重整檢查人黃鴻隆會計師檢查報告稱：
  １、依順東公司之經營現況，考慮其負責人對公司財務陷於困難，固難辭其責，惟
      此屬經營管理判斷之問題，在檢查人檢查該公司之財務及業務現況過程中，並
      未發現其負責人有違法不當掏空公司資產情事，又該公司大陸廠之投資效益已
      逐漸浮現，且台灣傳統勞力密集產業整體經濟環境之不景氣，及目前國內金融
      機構對財務艱困公司之優惠處理方式，認為順東公司尚有繼續經營之價值，建
      議裁定准予重整，使該公司之業務營運不致因債權人行使權利而陷於停頓，且
      該公司大陸廠投資效益及台灣廠產品轉型績效亦有較充裕時間評估，若該公司
      日後之整體營運表現未能獲得關係人認同時，自可由關係人會議否決之。
  ２、有關重整人之選任事宜，依公司法第二百九十條規定，公司之重整以董事為重
      整人，但法院認為不適當時，得就債權人或股東選派之，故建議由順東公司之
      董事、具股東身分之員工及債權銀行各擔任一席重整人。
  ３、有關重整監督人之選任，依公司法第二百八十九條規定，應就對公司業務具有
      專門學識及經營經驗者或金融機構選任之，因順東公司之負債金額不大，考慮
      東公司之營運規模及其財務負擔能力，建議由具重整監督人經驗之律師或會計
      師共一名擔任重整監督人。
四、本院斟酌聲請人順東公司提出各項資料、相關主管機關及檢查人之建議事項等資
    料而綜合審核結果，認為聲請人順東公司既有繼續經營之價值，自應准予重整，
    期使聲請人順東公司經由重整程序維持公司正常營運，改善財務基礎，確保債權
    人及股東權益，兼顧員工生計，故諭知如主文第一項所示。
五、至有關重整人之選派，因順東公司原任經營者即負責人乙○○從事橡膠工業三十
    餘年，熟悉公司各類產品之配方生產、研發及各項機器設備之操作技術，為免影
    響公司營運管理之穩定性及日後之持續發展，本院認為應由順東公司之董事長乙
    ○○擔任一席重整人。又公司重整之成功與否，事實上影響員工之就業權利，且
    基於重整人應專職長駐公司直接負責經營管理及執行重整事宜，並尊重順東公司
    經營階層及員工之意見，本院認為應由該公司之董事兼財務部經理丙○○、該公
    司之股東兼管理部經理甲○○(員工推舉)分別擔任另二席重整人，藉此參與公司
    經營決策，維護債權人、股東及員工之權益。
六、又重整監督人之選任，因公司重整事宜涉及法律、會計及財務等專業知識，本院
    認為應以具有此項專門學識者擔任為適當，故選任具有擔任重整監督人經驗( 本
    院八十六年度整字第一號公司重整事件 )及本件重整檢查人之黃鴻隆會計師為重
    整監督人，並再選任順東公司之最大債權銀行即彰化商業銀行員林分行為重整監
    督人，借重其債權人身分協調各債權人，及其金融實務之專業知識而為必要之輔
    導協助。
七、本件公司重整程序應行之債權及股東權申報期間及場所、申報債權及股東權之審
    查期日及場所、第一次關係人會議期日及場所等相關事宜，亦一併決定如主文第
    四、五、六項所示。
八、再本院選任為重整監督人之彰化商業銀行員林分行，應於本件裁定送達之日起十
    五日內向本院陳報實際執行重整監督業務人員之個人資料，併予敘明。
九、另董事會僅係股份有限公司內部業務執行機構，並非代表機關，其本身無權利能
    力，亦不能對外代表公司，依非訟事件法第六條準用民事訴訟法第四十條規定，
    董事會應無當事人能力，自無為聲請人之餘地。是本件聲請人順東公司董事會之
    當事人能力顯有欠缺，應予駁回。至公司法第二百八十二條第一項第一款雖列董
    事會為聲請關係人之一，惟董事會既非自然人，亦非法人，如何認係民法總則第
    二章之﹁人﹂？從而公司法之上開規定顯屬立法上疏漏，董事會應非聲請公司重
    整之適格當事人，附此說明。
十、依非訟事件法第八條第一項前段、民事訴訟法第九十五條、第七十九條但書，裁
    定如主文。
中      華      民      國    九十      年      二      月      七      日
                                    臺灣彰化地方法院民事第二庭
                                        法      官    林    金    灶
右為正本係照原本作成
如對本裁定抗告，須於裁定送達後十日內向本院提出抗告狀
中      華      民      國    九十      年      二      月      七      日
                                        法院書記官    邱    柏    滄


司法院資訊處製作；財團法人民間司法改革基金會備份。
